高雄高等行政法院簡易判決　　　　　　　　　九十一年度簡字第００一０一號
　　原　告　甲○○
　　被　告　財政部台灣省南區國稅局
　　代表人　乙○○　局長
右當事人間因綜合所得稅事件，原告不服財政部中華民國九十年十一月二十三日台財
訴字第０九０００四０一四四號訴願決定，提起行政訴訟。本院判決如左：
    主  文
原告之訴駁回。
訴訟費用由原告負擔。
    事實及理由
一、緣原告民國（下同）八十八年度綜合所得稅結算申報，列報本人及受扶養親屬父
    親黃登山、姪子黃品璁、姪女黃怡茜及甥女鄭名均、鄭竹馨六人之免稅額共計新
    臺幣（下同）四三二、０００元，被告以其中黃品璁、黃怡茜、鄭名均、鄭竹馨
    等四人與原告間，並無民法第一千一百十四條第四款及第一千一百二十三條第三
    項所定之扶養關係及扶養義務，乃否准認列該部分免稅額二八八、０００元。原
    告不服，申請復查，未獲變更；提起訴願，亦遭駁回；遂提起本件行政訴訟。
二、原告起訴主張略謂：因其兄姊收入不固定，長期失業，賦閒在家，原告秉持手足
    之情，將薪資寄回供家用，且因原告未婚，並未與家分離，然被告竟以依戶籍法
    第三條規定納稅義務人與受扶養人間須有一人為戶長，駁回原告申報扶養原告姪
    子女、甥女之申請，惟在財政部臺灣省北區國稅局申報時並無此限制，則南北兩
    國稅局稅制標準不一，將使人民無所適從等語，請求撤銷訴願決定及原處分（含
    復查決定）。被告則以：系爭受扶養親屬黃品璁等四人，八十八年度與原告雖同
    戶籍（戶長為黃登山），然同為家屬之關係，並不互負扶養義務，乃屬所得稅法
    第十七條第一項第一款第四目之其他親屬或家屬，故需先符合民法第一千一百十
    四條第四款應有家長與家屬關係，且以永久共同生活為目的而同居一家者，始可
    檢具規定之證明文件以供佐證。原告與黃品璁等系爭扶養親屬間，既無家長家屬
    關係，縱有資助，其資助行為乃本於雙方之感情而生，於法原不能援為要求扶養
    之根據。又個人綜合所得稅「免稅額」之規定，依司法院大法官釋字第四一五號
    解釋認為其目的在以稅捐之優惠使納稅義務人對特定親屬或家屬盡其法定扶養義
    務，而所謂「法定扶養義務」，依民法規定，負扶養義務之人有數人時，其履行
    義務之人有其先後順序，由後順序者履行扶養義務時，應有正當理由及先順序者
    無法履行扶養義務之合理說明，故原告欲主張申報系爭扶養親屬免稅額時，應先
    證明系爭受扶養者父母有因負擔扶養義務而不能維持自己生活之事實存在。然原
    告雖提示系爭受扶養者父母之職業工作證、勞保繳費憑證、戶口名簿影本及郵局
    存摺影本等資料，但並未提示扶養事實及渠等父母何以未履行扶養義務，致需原
    告扶養之相關證明文件，是被告否准認列系爭免稅額，並無不合等語置辯，並請
    求判決駁回原告之訴。
三、按「免稅額：納稅義務人按規定減除其本人、配偶及合於左列規定扶養親屬之免
    稅額。‧‧‧‧（四）納稅義務人其他親屬或家屬，合於民法第一千一百十四條
    第四款及第一千一百二十三條第三項之規定，未滿二十歲或滿六十歲以上無謀生
    能力，確係受納稅義務人扶養者。但受扶養者之父或母如屬第四條第一款及第二
    款之免稅所得者，不得列報減除。」行為時所得稅法第十七條第一項第一款第四
    目定有明文。次按「左列親屬互負扶養義務‧‧‧‧四、家長家屬相互間。」「
    負扶養義務者有數人時，應依左列順序定其履行義務之人：一、直系血親卑親屬
    。二、直系血親尊親屬。三、家長。四、兄弟姊妹。五、家屬。‧‧‧‧。」「
    家置家長。同家之人，除家長外，均為家屬。雖非親屬而以永久共同生活為目的
    同居一家者，視為家屬。」亦為民法第一千一百十四條第四款、第一千一百十五
    條第一項及第一千一百二十三條所規定。又按「所得稅法有關個人綜合所得稅『
    免稅額』之規定，其目的在以稅捐之優惠使納稅義務人對特定親屬或家屬盡其法
    定扶養義務。同法第十七條第一項第一款第四目規定：『納稅義務人其他親屬或
    家屬，合於民法第一千一百十四條第四款及第一千一百二十三條第三項之規定，
    未滿二十歲或滿六十歲以上無謀生能力，確係受納稅義務人扶養者』，得於申報
    所得稅時按受扶養之人數減除免稅額，固須以納稅義務人與受扶養人同居一家為
    要件，惟家者，以永久共同生活之目的而同居為要件，納稅義務人與受扶養人是
    否為家長家屬，應取決於其有無共同生活之客觀事實，而不應以是否登記同一戶
    籍為唯一認定標準。‧‧‧‧」業經司法院大法官釋字第四一五號解釋在案；再
    按「‧‧‧‧三、自申報八十五年度綜合所得稅起，納稅義務人申報扶養符合所
    得稅法第十七條第一項第一款第四目規定之其他親屬或家屬，應提出左列有關之
    證明文件，據以減除免稅額：(一)家長家屬關係且確受扶養之證明文件：(1)納稅義
    務人與其他親屬或家屬有家長家屬關係而同居一戶者：如戶口名簿影本或身分證
    影本或其他適當證明文件。(2)非同戶籍惟同居一家且確受扶養者：如村里長證明
    、受扶養者（或其監護人）註明確受納稅義務人供養之切結書或其他適當證明文
    件。(二)無謀生能力或受扶養者之父母非屬所得稅法第四條第一、二款之免所得稅
    者之證明文件：(1)年滿六十歲沒有謀生能力者：如醫師證明或其他適當證明文件
    。(2)未滿二十歲，且父或母非屬現役軍人或托兒所、幼稚園、公私立國民中小學
    之教職員者：如受扶養父母親之身分證正反面影本。」復有財政部八十六年二月
    二十日台財稅第八六一八八五一一九號函釋可參。另所得稅法第十七條第一項第
    一款關於扶養親屬免稅額減除之重點在於有無法定扶養義務，而扶養義務依據民
    法第一千一百十五條規定，有先後順位之分，故依據所得稅法第十七條第一項第
    一款扶養親屬免稅額之使用者，自應以扶養義務順位在先者為先，亦即原則上應
    由父母優先扶養，若係由扶養義務順位在後之家長為此扶養親屬免稅額之申報，
    則納稅義務人自應就其家屬之父母無法扶養之事實負舉證責任。（參行政法爭議
    法律問題（下）學者葛克昌著「論公法上金錢給付義務之法律性質」一文第二十
    三頁）。
四、經查，原告八十八年度綜合所得稅結算申報，列報本人及受扶養親屬父親黃登山
    、姪子黃品璁、姪女黃怡茜及甥女鄭名均、鄭竹馨六人之免稅額共計四三二、０
    ００元，被告以其中黃品璁、黃怡茜、鄭名均、鄭竹馨等四人與原告間，並無民
    法第一千一百十四條第四款及第一千一百二十三條第三項所定之扶養關係及扶養
    義務，乃否准認列該部分免稅額二八八、０００元之事實，有原告申報書、被告
    核定書附於原處分卷可稽，洵堪信實。次查原告所列報扶養親屬黃品璁、黃怡茜
    、鄭名均、鄭竹馨四人，與原告均設籍於同一戶內，且均未滿二十歲等情，雖有
    原告提出之戶籍資料在卷可憑。惟查，原告姪子黃品璁之父即黃金樹有土地二筆
    及房屋一棟；原告姪女黃怡茜之父即黃和轉八十八年度所得有三八一、九九０元
    、土地二筆及房屋一棟；原告甥女鄭竹庭、鄭名均之父鄭正斌八十八年度所得有
    四八七、二四０元、田賦二筆、土地四筆及房屋二棟等情，有三人綜合所得稅各
    類所得資料查詢單附於原處分卷足佐。依民法第一千一百十五條第一項規定，黃
    金樹、黃和轉、鄭正斌係黃品璁、黃怡茜、鄭名均、鄭竹馨四人之第二順序扶養
    義務人，而原告僅屬第五順序之扶養義務人。黃金樹、黃和轉、鄭正斌之上開財
    產狀況，依常情以觀，均尚有能力扶養其子女。而原告如欲申報上揭親屬之免稅
    額者，如上述說明，須符合(一)家長家屬關係。(二)前順位履行扶養義務者已依法免
    除其義務。(三)有以永久共同生活為目的而共同生活之客觀事實等申報免稅額之要
    件。亦即，原告若主張黃品璁、黃怡茜、鄭名均、鄭竹馨之第二順序扶養義務人
    即該四人之父母無力扶養子女，而應由扶養義務順序在後之原告負扶養義務者，
    自應就該項得減免稅額之利己事實舉證證明，否則即應受不利之認定。
五、第查，原告雖主張黃品璁、黃怡茜、鄭名均、鄭竹馨等之父母收入微薄，無力扶
    養子女，均需仰賴原告扶養云云，惟僅提示系爭受扶養者父母之職業工作證、勞
    保繳費憑證、戶口名簿影本及郵局存摺影本等資料，然該等資料尚不足以證明黃
    品璁、黃怡茜、鄭名均、鄭竹馨等人父母已無法履行扶養義務；原告縱對黃品璁
    等四人有為經濟上之支援，然此資助行為依最高法院二十年度上字第二九九號判
    例見解乃屬念同宗之誼而給予之津貼，此種慈惠施與行為，乃本於雙方之感情而
    生，並不能援為要求扶養之依據，故原告自不能將黃品璁等四人列報為綜合所得
    稅免稅額之扶養親屬範圍。是原告以黃品璁等四人之父母收入微薄為據，主張其
    確有扶養事實，而得列報為扶養親屬云云，即無可採。另原告主張財政部台灣省
    北區國稅局之前，就原告列報扶養黃品璁等人之免稅額均未遭剔除，被告之剔除
    顯有違反相同事務應相同處理之平等原則乙節；查，原告與黃品璁等人間並無民
    法第一千一百十四條第四款及第一千一百二十三條第三項之扶養關係與扶養義務
    ，不得列報黃品璁等人為其扶養親屬，減除其八十八年度綜合所得額，業如前述
    ，縱原告前年度之綜合所得稅申報，關於相同之申報情形，經財政部台灣省北區
    國稅局核定時，未予減除，亦屬該稅捐機關於核定過程是否疏未發現該免稅額之
    申報未符規定問題。況個人綜合所得稅係按年開徵，各個年度之綜合所得資料，
    未盡相同，以前年度核定情形，亦無應於次年度比照之法律明文，尚無從以原告
    過去年度綜合所得稅核定情形執為本件被告否准系爭免稅額核定違法之理由。況
    按行政行為，非有正當理由，不得為差別待遇（行政程序法第六條參照），即指
    平等原則而言。而平等原則首先要求恣意之禁止，亦即相同之事件應為相同之處
    理，不同之事件應為不同之處理，除有正當合理之理由及事務本質之不同者外，
    不許為任意之差別待遇。然主張權利人亦不得主張不法之平等，故縱原告其他年
    度之綜合所得稅亦曾列報黃品璁等人為受扶養親屬，而其他稅捐稽徵機關疏未發
    現該部分不減除而予以核定，原告亦不得本於平等原則，主張原處分違法。
六、綜上所述，原告既無法證明所列報扶養之姪子女及甥女黃品璁、黃怡茜、鄭名均
    及鄭竹馨四人之父母不能履行扶養義務致需原告扶養之確切證據，核與所得稅法
    第十七條第一項第一款第四目之規定不合，被告否准認列，並無違誤，復查決定
    及訴願決定遞予維持，均無不合，原告提起本件訴訟，求為撤銷訴願決定及原處
    分，為無理由，應予駁回。並不經言詞辯論為之。
七、據上論結，本件原告之訴為無理由，依行政訴訟法第二百三十三條第一項、第二
    百三十六條、第一百九十五條第一項後段、第九十八條第三項前段，判決如主文
    。
中　　　華　　　民　　　國    九十一　　年　  　七　　　月　　　五　　　日
                              高雄高等行政法院第三庭
                                          法      官    江 幸 垠
右為正本係照原本作成。
如不服本判決，應於送達後二十日內，向本院提出上訴狀並表明上訴理由，如於本判
決宣示後送達前提起上訴者，應於判決送達後二十日內補提上訴理由書（須按他造當
事人人數附繕本）。
提起上訴應預繳送達用雙掛號郵票七份（每份三十四元）。
中　　　華　　　民　　　國    九十一　　年　  　七　　　月　　　五　　　日
                                          法院書記官    李 建 霆
附註：
行政訴訟法第二百三十五條（第一項、第二項）：
對於適用簡易程序之裁判提起上訴或抗告，須經最高行政法院之許可。
前項許可，以訴訟事件所涉及之法律見解具有原則性者為限。
